【裁判字號】    99,交聲,1873
【裁判日期】    990811
【裁判案由】    交管條例聲異
【裁判全文】
臺灣板橋地方法院交通事件裁定        99年度交聲字第1873號
原處分機關  交通部公路總局臺北區監理所板橋監理站
異  議  人
即受處分人  甲○○
上列受處分人因違反道路交通管理處罰條例案件，對於交通部公
路總局臺北區監理所板橋監理站民國99年6 月10日板監裁字第裁
41-C00000000號所為之裁決處分（原舉發案號：臺北縣政府警察
局99年5 月9 日北縣警交大字第C00000000 號），聲明異議，本
院裁定如下：
    主  文
原處分撤銷。
甲○○汽車駕駛人，駕駛輕型機器腳踏車經測試檢定，酒精濃度
超過規定標準，應吊扣輕型機器腳踏車駕駛執照拾貳個月及接受
道路交通安全講習。
    理  由
一、原處分意旨略以：異議人即受處分人甲○○於民國99年5 月
    9 日1 時50分許，騎乘車號QHO-416 號輕型機車，於臺北縣
    土城市○○街67號前，因有「汽車駕駛人酒精濃度超過規定
    標準達0 點83毫克」之違規行為，經臺北縣政府警察局土城
    分局員警當場掣單舉發，並經原處分機關依道路交通管理處
    罰條例第35條第1 項第1 款之規定處罰鍰新臺幣（以下同）
    5 萬元之規定，吊扣駕駛執照1 年，並依同條例第24條之規
    定施以道路安全講習。
二、本件異議意旨略以：讓異議人保有汽車駕照，異議人無特殊
    專長，僅能開車送貨為生，如連駕照都沒有，不知如何繳交
    罰金與生活等語。
三、按汽車駕駛人飲用酒類或其他類似物後，其吐氣所含酒精濃
    度超過每公升0 點83毫克以上者，不得駕車；汽車駕駛人，
    駕駛汽車經測試檢定，酒精濃度超過規定標準者，處新臺幣
    1 萬5 千元以上6 萬元以下罰鍰，並當場移置保管該車輛、
    吊扣其駕駛執照1 年及接受道路交通安全講習，道路交通安
    全規則第114 條第2 款、道路交通管理處罰條例第35條第1
    項第1 款、第24條第1 項第2 款分別定有明文。
四、次按修正後道路交通管理處罰條例第68條規定：汽車駕駛人
    ，因違反本條例及道路交通安全規則之規定，受吊銷駕駛執
    照處分時，吊銷其持有各級車類之駕駛執照。該條既已刪除
    「吊扣」等文字，依修正後即現行道路交通管理處罰條例第
    68條，則並無規定「吊扣駕駛執照」處分效力與執行方式，
    僅規範有「吊銷駕駛執照」處分之效力與執行。上開條文明
    定受「吊銷駕駛執照處分」時，始得就受處分人持有各級車
    類之駕駛執照予以裁處，如受處分人係受「吊扣駕駛執照處
    分」，自不得對其持有各級車類之駕駛執照裁決吊扣。再者
    ，道路交通管理處罰條例第68條之修正過程與修正條文，立
    法委員認為原條文「汽車駕駛人，因違反本條例及道路交通
    安全規則之規定，受吊扣或吊銷駕駛執照處分時，受吊扣或
    吊銷其持有各級車類之駕駛執照」，將違法或違規駕駛人所
    持有各級車類之駕駛執照一併吊銷或吊扣，失之過酷，對於
    人民工作與生活影響過鉅，有違比例原則，經與交通部協商
    後，乃將其中「受吊扣處分者，吊扣其持有各級車類之駕駛
    執照」部分之規定刪除（立法院公報第94卷第70期，院會紀
    錄，第135 至141 頁）。故駕駛人違反道路交通管理處罰條
    例第35條第1 項第1 款規定致受有吊扣駕駛執照處分時，依
    修正後同法第68條規定暨其修法意旨，僅得吊扣違規或違法
    當時駕駛車類之駕駛執照，否則將造成同一違規或違法行為
    ，因受處分人持有駕駛執照種類之不同，而異其處分之結果
    。況酒醉駕車行為係製造法所不容許之風險，以風險製造之
    立場觀察，雖不因駕駛車輛種類之不同致有所差別，但從風
    險實現觀點而言，酒醉駕駛車類之不同，其對於交通安全衍
    生之實害結果亦有差異，如駕駛人駕駛某一級之車類違反道
    路交通管理處罰條例規定時，不論其所造成之實害結果，一
    律吊扣駕駛人所持有之各類駕駛執照，亦有違相同事件相同
    處理，不同事件不同處理之平等原則。職此，前揭條文明定
    吊銷駕照處分效力與執行方式，並未規定吊扣駕照之執行，
    從而，受處分人於本件交通違規時，領有普通小型車駕駛執
    照，因而具有騎乘輕型機車之資格，其駕騎輕型機車違規，
    依法所受之處分應為限制其騎乘輕型機車之權利，而非限制
    受處分人駕駛普通小客車之權利。原處分機關僅因受處分人
    於違規時未領有輕型機車駕駛執照可供吊扣，吊扣受處分人
    現時所持有之普通小客車駕駛執照，雖可達成限制受處分人
    繼續騎乘輕型機車行駛之目的，惟亦同時造成限制受處分人
    繼續駕駛普通小客車等車類行駛之結果，所造成之損害已與
    欲達成目的之利益顯失均衡，且與前揭道路交通管理處罰條
    例第68條之修正意旨不符。然本件受處分人依法應受之處分
    ，係限制其駕駛騎乘輕型機車之權利，即應依法諭知吊扣輕
    型機車之駕駛執照，自不能因受處分人現實上僅持有普通小
    型車之駕駛執照，謂無法執行即違背法律規定而諭知免罰或
    不罰。至於實際執行面，可由交通主管機關於普通小型車駕
    駛執照上或電腦檔存資料，註記吊扣輕型機車駕照，為限制
    車類級別之駕駛資格，不得因受處分人無較低等級之駕照可
    供吊扣，即率爾代以吊扣較高等級之駕照或完全不予處罰（
    參照台灣高等法院暨所屬法院98年度法律座談會刑事類提案
    第23號討論暨審查意見）。
五、另按「汽車駕駛執照為駕駛汽車之許可憑證，由駕駛人向公
    路監理機關申請登記，考驗及格後發給之。汽車駕駛人經考
    驗及格，未領取駕駛執照前，不得駕駛汽車」，道路交通安
    全規則第50條第1 項定有明文，是未持有汽車駕駛執照而駕
    駛汽車者，即應依道路交通管理處罰條例第21條第1 項第1
    、2 、9 款、第2 項之規定為處罰。復依道路交通安全規則
    第53 條 、第61條、第61條之1 規定，我國汽車駕駛執照，
    係依汽車類、機器腳踏車類，先分為「汽車駕駛執照」、「
    機器腳踏車駕駛執照」二類；再依汽車及機器腳踏車之各該
    級類，分為小型車、大貨車、大客車、聯結車駕駛執照、以
    及大型機車、普通重型機車、輕型機車駕駛執照；另就「汽
    車駕駛執照」依自用及因職業而駕駛分為普通及職業駕駛執
    照。而就上開汽車及機器腳踏車之各類級駕駛執照之持用方
    式，「汽車駕駛執照」、「機器腳踏車駕駛執照」間，除已
    持有「汽車駕駛執照」可騎乘輕型機器腳踏車外，該二類駕
    駛執照不可流用，亦即，領有小型車、大貨車、大客車、聯
    結車駕駛執照，而未領有大型或普通重型機車，除騎乘輕型
    機器腳踏車外，如騎乘大型或普通重型機車，即屬無照駕駛
    ；反之，領有大型或普通重型機車駕駛執照，而未領有小型
    車、大貨車、大客車、聯結車駕駛執照，如駕駛各該型級汽
    車，亦係屬無照駕駛，均應依路交通管理處罰條例第21條第
    1 項第1 、2 、9 款規定處罰；再以，持有「汽車駕駛執照
    」或「機器腳踏車駕駛執照」，均以持有各類（汽車或機器
    腳踏車）高級車種駕駛執照者，可駕駛該級車類以下之同類
    車類，如取得更高一級車類之駕駛資格時，即由監理機關換
    發該駕駛高一級類之駕駛執照。就監理核發駕駛執照實務上
    ，因汽車與機器腳踏車分屬不同類車輛，而有對同一駕駛人
    ，同時核發「汽車駕駛執照」、「機器腳踏車駕駛執照」之
    情形外，因上開道路交通安全規則第53條、第61條、第61條
    之1 等之規定，均僅核發駕駛人其得駕駛或騎乘之最高級之
    「汽車駕駛執照」、「機器腳踏車駕駛執照」，以為其駕駛
    汽車或騎乘機車之證明文件，而未核發其得駕駛或騎乘之最
    高級以下之各低級「汽車駕駛執照」、「機器腳踏車駕駛執
    照」供駕駛人同時持有。但駕駛執照既係監理機關核發駕駛
    人表彰執照持有人可駕駛何類級汽車或機器腳踏車之許可資
    格文件，自具有行政處分之性質，非不得由監理機關於駕駛
    執照上依法附以限制條件，以限制或限縮其許可之範圍，非
    謂監理機關不得在核發予駕駛人持用之高級車類之駕駛執照
    中依法限制駕駛人持用該駕駛執照所駕駛之車種（亦即，限
    制駕駛人駕駛各類級車類資格）。
六、末按一行為同時觸犯刑事法律及違反行政法上義務規定者，
    依刑事法律處罰之。但其行為應處以其他種類行政罰或得沒
    入之物而未經法院宣告沒收者，亦得裁處之；前項行為如經
    不起訴處分或為無罪、免訴、不受理、不付審理之裁判確定
    者，得依違反行政法上義務規定裁處之，行政罰法第26條第
    1 項、第2 項分別定有明文，其所揭示之所謂「一事不二罰
    」原則，探究其立法目的，係以一行為同時觸犯刑事法律及
    違反行政法上義務規定時，由於刑罰與行政罰同屬對不法行
    為之制裁，而刑罰之懲罰作用較強，故依刑事法律處罰，即
    足資警惕時，實無一事二罰再處行政罰之必要，且刑事法律
    處罰，由法院依法定程序為之，較符合正當法律秩序，應予
    優先適用；但罰鍰以外之沒入或其他種類行政罰，因兼具維
    護公共秩序之作用，為達行政目的，行政機關仍得併予裁處
    。是汽車駕駛人酒後駕車時，如同時觸犯刑法第185 條之3
    之公共危險罪者，道路交通主管機關除依上開行政罰法第26
    條第1 項但書規定，處以其他種類行政罰外，關於行政罰鍰
    部分，應依行政罰法第26條、道路交通管理處罰條例第10條
    等規定移送地方法院檢察署處理，其後非有行政罰法第26條
    第2 項所定事由，不得裁處行為人罰鍰。
七、經查：異議人固不否認於上開時、地有酒後駕車之違規行為
    ，惟綜上所述，修正後之道路交通管理處罰條例第68條之規
    定，既將原規定之「吊扣」二字刪除，故受吊扣駕駛執照處
    分時，不再吊扣其持有各級車類之駕駛執照，僅於受吊銷駕
    駛執照處分時，始得吊銷其持有各級車類之駕駛執照，已如
    上述，因而，原處分機關就本件異議人因酒後騎乘輕型機車
    之違規行為，逕以道路交通管理處罰條例第35條第1 項第1
    款規定而據以吊扣異議人之普通小型車駕駛執照12個月，亦
    有未洽。又上開行為，同時違反道路交通管理處罰條例第35
    條第1 項第1 款與刑法第185 條之3 之規定，係一行為同時
    觸犯刑事法律及違反行政法上義務規定，依行政罰法第26條
    第1 項前段規定，應依刑事法律處罰之，且業於99年5 月19
    日，經臺灣板橋地方法院檢察署檢察官以99年度速偵字第31
    09號聲請簡易判決處行書提起公訴，嗣於99年5 月31日，經
    本院以99年度交簡字第2821號刑事簡易判決判處罰金新臺幣
    50,000元，如易服勞役，以新臺幣1,000 元折算1 日（尚未
    確定），揆諸前開說明，除非該刑事案件為無罪、免訴、不
    受理之判決確定外，自不得就異議人本件違規行為裁處行政
    罰鍰。又本件酒後駕車部分為一個違規行為，吊扣處分與道
    安講習無從區分，且行政罰法亦未區分主罰及從罰，異議人
    雖對於前開道安講習及罰鍰部分未為不服，惟依道路交通管
    理處罰條例第89條之規定，準用刑事訴訟法第348 條第2 項
    之規定，該罰鍰及施以道路交通安全講習與吊扣駕駛執照部
    分，具有全部與一部之關係，而為異議聲明之效力所及，本
    院自得併為審酌（臺灣高等法院97年度交抗字字1831號裁定
    、臺灣高等法院暨所屬法院98年度法律座談會刑事類提案第
    23號決議意旨參照）。從而，異議人據此聲明異議，為有理
    由，爰撤銷原處分，自為裁罰如主文第2 項所示，以為適法
    。
八、應依道路交通管理處罰條例第87條第2 項、道路交通案件處
    理辦法第20條，裁定如主文。
中    華    民    國    99    年    8     月    11    日
                    交通法庭    法  官  王偉光
以上正本證明與原本無異
如不服本裁定應於送達後5日內向本院提出抗告狀
                                書記官  梁福建
中    華    民    國    99    年    8     月    11    日

司法院資訊處製作；財團法人民間司法改革基金會備份。
